ACORDAO-COMPLETO-2454934

ACÓRDÃO 7630/2021 ATA 14/2021 - PRIMEIRA CÂMARA

VISTOS, relatados e discutidos estes autos de tomada de contas especial instaurada pelo Ministério da Defesa (MD) , relativamente à reforma do estádio de futebol do município de Borba/AM, objeto do convênio 424/PCN/2014 (Siconv 801225) .
ACORDAM os ministros do Tribunal de Contas da União, reunidos em sessão da 1ª Câmara, ante as razões expostas pelo relator, em:
9.1. rejeitar as alegações de defesa apresentadas pelos Srs. José Maria da Silva Maia e Roberto Barcelos Buchdid, bem como pela empresa SVX Serviços Profissionais, Construções e Transporte Ltda. - ME (atual Porto Serviços Profissionais, Construções e Manutenção Ltda.) ;
9.2. julgar irregulares as contas dos Srs. José Maria da Silva Maia e Roberto Barcelos Buchdid, com fundamento no art. 16, III, "b" e "c", da Lei 8.443/1992:
9.3. condenar os responsáveis a seguir elencados ao pagamento das quantias abaixo especificadas, atualizadas monetariamente e acrescidas dos juros de mora, calculadas a partir das datas indicadas até a data do efetivo recolhimento, fixando-lhes o prazo de 15 (quinze) dias, a contar da notificação, para que comprovem, perante o Tribunal (art. 214, III, "a", do RI/TCU) , o recolhimento das referidas quantias aos cofres do Tesouro Nacional, na forma da legislação em vigor:
9.3.1. Srs. José Maria da Silva Maia e Roberto Barcelos Buchdid, bem como a empresa SVX Serviços Profissionais, Construções e Transporte Ltda. - ME (atual Porto Serviços Profissionais, Construções e Manutenção Ltda.) , solidariamente:
	Valor (R$) 
	Data
	Débito/Crédito

	44.697,14
	24/12/2015
	Débito

	95.393,27
	18/3/2016
	Débito

	111.083,40
	13/7/2016
	Débito

	163.395,63
	22/8/2016
	Débito

9.3.2. Sr. José Maria da Silva Maia:
	Valor (R$) 
	Data
	Débito/Crédito

	500.000,00
	9/11/2015
	Débito

	44.697,14
	24/12/2015
	Crédito

	95.393,27
	18/3/2016
	Crédito

	111.083,40
	13/7/2016
	Crédito

	163.395,63
	22/8/2016
	Crédito

	49.530,94
	29/6/2017
	Crédito

	1.240,78
	29/6/2017
	Crédito

9.4. aplicar aos responsáveis a seguir elencados a multa individual prevista no art. 57 da Lei 8.443/1992, fixando o prazo de 15 (quinze) dias, a contar da notificação, para que comprovem, perante o Tribunal (art. 214, III, "a", do RI/TCU) , o recolhimento da dívida aos cofres do Tesouro Nacional, atualizada monetariamente desde a data do presente acórdão até a do efetivo recolhimento, se for paga após o vencimento, na forma da legislação em vigor:
9.4.1. Sr. José Maria da Silva Maia: R$ 115.000,00;
9.4.2. Sr. Roberto Barcelos Buchdid: R$ 100.000,00;
9.4.3. SVX Serviços Profissionais, Construções e Transporte Ltda.- ME (atual Porto Serviços Profissionais, Construções e Manutenção Ltda.) : R$ 100.000,00;
9.5. autorizar, desde logo, nos termos do art. 28, II, da Lei 8.443/1992, a cobrança judicial das dívidas, caso não atendida a notificação;
9.6. autorizar, desde já, caso requerido, o parcelamento da dívida em até 36 (trinta e seis) parcelas mensais, nos termos do art. 217 do RI/TCU, com a incidência sobre cada parcela dos devidos encargos legais até o efetivo pagamento, com esclarecimento ao responsável de que a falta de pagamento de qualquer parcela importará no vencimento antecipado do saldo devedor (§ 2º do art. 217 do RI/TCU) ;
9.7. em cumprimento ao disposto no § 3º do art. 16 da Lei 8.443/1992, encaminhar cópia da presente deliberação à Procuradoria da República no Estado do Amazonas.

Tomada de contas especial instaurada em razão da impugnação das despesas realizadas para reforma do estádio de futebol do município, objeto de convênio.

Primeira Câmara

Município de Borba/AM.

3. Responsáveis/Interessado:
3.1. Responsáveis: José Maria da Silva Maia (XXX.882.672-XX); Roberto Barcelos Buchdid (XXX.987.712-XX); SVX Serviços Profissionais Construções e Transportes Ltda - ME, atual Porto Serviços Profissionais, Construções e Manutenção Ltda. (13.183.508/0001-14).
3.2. Interessado: Ministério da Defesa (MD).

13.1. Ministros presentes: Walton Alencar Rodrigues (Presidente), Benjamin Zymler, Vital do Rêgo e Jorge Oliveira.
13.2. Ministros-Substitutos presentes: Augusto Sherman Cavalcanti e Weder de Oliveira (Relator).

WEDER DE OLIVEIRA

Adoto como relatório a instrução elaborada pela Secretaria de Controle Externo de Tomada de Contas Especial (Secex-TCE) , a qual reproduzo abaixo, com os ajustes de forma pertinentes[footnoteRef:2]: [2:  Peças 36-38.] 
"INTRODUÇÃO
1.  Cuidam os autos de tomada de contas especial instaurada pelo Ministério da Defesa, em desfavor do Sr. José Maria da Silva Maia, prefeito de Borba-AM durante a gestão de 2013 a 2016, em razão da inexecução total do objeto do Convênio 424/PCN/2014 (Siconv 801225) , celebrado entre o Ministério da Defesa e a prefeitura municipal de Borba/AM, com o objetivo de reformar o estádio de futebol no município de Borba/AM (peça 1, p. 31) , no âmbito do Programa Calha Norte.
HISTÓRICO
2.  Conforme cláusula sétima do termo de convênio (peça 1, p. 31-44) e cronograma do projeto básico (peça 3, p. 7) , foram previstos R$ 1.025,000,00 para a execução do objeto, sendo que R$ 1.000.000,00 seriam repassados pela concedente e R$ 25.000,00 corresponderiam à contrapartida. O ajuste vigeu de 10/7/2014 a 7/5/2017 (peça 4, p. 34) .
3.  Foram repassados somente os valores relativos à primeira parcela, da seguinte maneira:
	Ordem Bancária
	Valor (R$) 
	Data
	Peça

	2015OB00168
	500.000,00
	9/11/2015
	Peça 3, p. 32

4.  No âmbito do convênio, a prefeitura realizou a tomada de preços 13/2015 (peça 3, p. 31) , por meio da qual contratou a empresa SVX Serviços Profissionais, Construções e Transporte Ltda.- ME para executar as obras pelo total de R$ 1.023.554,78, conforme cláusula oitava do termo de contrato 018/2015 - PMB (peça 3, p. 34-45) , assinado em 11/11/2015 e com vigência de 180 dias.
5.  Por meio do laudo de vistoria de convênio 2017LV2401, relativa à vistoria por inspeção visual do objeto realizada em 16/5/2017 (peça 4, p. 35-36 e peça 5, p. 1-3) , o Ministério da Defesa emitiu a seguinte conclusão: 
'Da conferência in loco dos serviços, constatou-se que:
- A obra se encontra totalmente paralisada;
- Somente os serviços de instalação da placa da obra, de execução do barracão para depósito e de execução de piso em concreto da calçada externa frontal foram executados, ainda que de forma parcial.'
6.  Relatou ainda que, mesmo os serviços executados apresentavam divergências em relação aos quantitativos totais previstos dos mesmos. A equipe técnica concluiu que houve a execução de apenas 7,32% do valor total previsto no contrato com a empresa, ou R$ 74.955,98, e que o que fora executado não possuía serventia, tendo em vista o término do prazo de vigência do convênio, o estado de paralisação da obra e a execução ínfima dos serviços.
7.  Quanto à execução financeira, por meio do parecer 892/SG/DPCN/Diaf/Coaf/MD, de 15/8/2017 (peça 5, p. 4-6) , identificaram-se irregularidades na execução financeira do convênio, propondo-se a não aprovação da execução financeira, com impugnação de R$ 476.094,90. Conforme demonstrado no parecer, este foi o montante pago à empresa com recursos federais.
8.  Promoveu-se a notificação do Sr. José Maria da Silva Maia acerca da necessidade de restituição dos valores, pelo ofício 16745/Coaf/Diaf/DPCN/DG-MD, de 17/8/2017, do qual tomou conhecimento (peça 5, p. 9-12) .
9.  Notificou-se também o Sr. Simão Peixoto Lima, prefeito de Borba/AM, por meio do ofício 16746/Coaf/Diaf/DPCN/DG-MD, de 17/8/2017, do qual também teve ciência (peça 5, p. 13-16) .
10.  Foi emitido o parecer 1189/SG/DPCN/Diaf/Coaf/MD, de 19/10/2017 (peça 5, p. 17-18) , em que se propôs a aprovação parcial da prestação de contas do convênio 424/PCN/2014 no valor de R$ 23.905,10, ratificando que deveria ocorrer impugnação no valor de R$ 476.094,90.
11.  Diante da ausência de manifestação do responsável, foi emitido o relatório de tomada de contas especial 9/2018 (peça 5, p. 27-33) , que indicou a ocorrência de prejuízo ao erário no valor de R$ 476.094,90, em razão da inexecução do objeto do convênio 424/PCN/2014, sendo atribuída a responsabilidade ao Sr. José Maria da Silva Maia, prefeito de Borba/AM de 1/1/2013 a 31/12/2016.
12.  O relatório de auditoria 6/2018, acompanhado dos respectivos certificado de auditoria, parecer do dirigente de controle interno e pronunciamento ministerial (peça 5, p. 34-41) concluíram pelas mesmas irregularidades e responsabilidades apontadas no relatório de tomada de contas especial.
13.  No âmbito deste Tribunal, foi lavrada a instrução inicial (peça 8) , na qual se propôs a realização de citação do Sr. José Maria da Silva Maia, prefeito municipal de Borba/AM na gestão 2013-2016, solidariamente com a empresa SVX Serviços Profissionais, Construções e Transporte Ltda. - ME e com o Sr. Roberto Barcelos Buchdid, fiscal designado no âmbito do contrato 18/2015 - PMB pela seguinte irregularidade:
a) Irregularidade: inexecução parcial do objeto do convênio 424/PCN/2014 (Siconv 801225) ;
b) Quantificação do débito:
	VALOR ORIGINAL (R$) 
	DATA DA OCORRÊNCIA

	44.697,14
	24/12/2015

	95.393,27
	18/3/2016

	111.083,40
	13/7/2016

	163.395,63
	22/8/2016

Valor atualizado até 30/5/2019: R$ 464.217,10
c) Cofre para recolhimento: Tesouro Nacional.
d) Qualificação dos responsáveis: 
d.1) Sr. José Maria da Silva Maia
Conduta: autorizar a realização de pagamentos referentes ao convênio 424/PCN/2014 (Siconv 801225) em valores superiores aos serviços que foram efetivamente prestados pela empresa contratada, uma vez que foram pagos à empresa R$ 499.889,65, enquanto ela entregou apenas R$ 74.955,98, conforme laudo de vistoria de convênio 2017LV2401 do Ministério da Defesa.
Dispositivos violados: parágrafo único do art. 70 da Constituição Federal; art. 93 do Decreto-Lei 200/67; arts. 62 e 63 da Lei 4.320/1964; art. 22 da IN/STN 1/97; cláusula primeira do termo de convênio 424/PCN/2014 (Siconv 801225) .
Nexo de causalidade: a autorização de pagamentos sem se verificar a conformidade entre os boletins de medição apresentados e o que foi realmente entregue pela empresa contratada resultou em prejuízo ao erário equivalente à diferença entre os recursos federais pagos à empresa e àqueles efetivamente utilizados no objeto.
Culpabilidade: não há excludentes de ilicitude, de culpabilidade e de punibilidade; é razoável supor que o responsável tinha consciência da ilicitude de sua conduta; era exigível conduta diversa da praticada, posto que, ocupando o cargo de gestor do município e de fiscal do convênio deveria ter tomado as medidas cabíveis para garantir que houvesse a conferência de que os serviços prestados correspondiam aos valores indicadores pela empresa em seus boletins de medição, podendo ter evitado a realização de pagamentos em valores superiores ao que foi efetivamente entregue pela contratada.
d.2) SVX Serviços Profissionais, Construções e Transporte Ltda. - ME
Conduta: receber pagamentos referentes ao contrato 18/2015-PMB, firmado entre a empresa e a prefeitura de Borba/AM no âmbito do convênio 424/PCN/2014, por serviços relativos à reforma do estádio de futebol do município, sem, no entanto, ter entregado em serviços e materiais os mesmos valores que lhes foram pagos, conforme laudo de vistoria de convênio 2017LV2401 do Ministério da Defesa.
Dispositivos violados: parágrafo único do art. 70 da Constituição Federal; cláusula primeira do termo de contrato 18/2015 - PMB.
Nexo de causalidade: o recebimento de pagamentos por serviços não executados com recursos do Convênio 424/PCN/2014, firmado entre o Município de Borba/AM e a Ministério da Defesa resultou no seu enriquecimento sem causa, em detrimento do erário federal, já que a empresa recebeu valores superiores ao que entregou em serviços à prefeitura.
Culpabilidade: não há excludentes de ilicitude, de culpabilidade e de punibilidade; é razoável supor que a responsável, por meio de seus gestores, tinha consciência da ilicitude de sua conduta; era exigível da responsável, por meio de seus gestores, conduta diversa da praticada, qual seja, cumprir o contrato firmado com o ente público e entregar o objeto do convênio em pleno funcionamento.
d.3) Sr. Roberto Barcelos Buchdid
Conduta: atestar que houve a execução de serviços em quantitativos superiores aos efetivamente prestados pela empresa SVX Serviços Profissionais, Construções e Transporte Ltda. - ME, durante a execução do contrato 18/2015 - PMB, firmado entre a organização e a prefeitura de Borba-AM com o objetivo de reformar o estádio do município.
Dispositivos violados: art. 67 da Lei 8.666/1993; arts. 62 e 63 da Lei 4.320/1964.
Nexo de causalidade: o atesto de que houve a execução de serviços em quantitativos superiores ao efetivamente prestados contribuiu para que o houvesse a liquidação e o pagamento por serviços que não foram prestados e resultou em prejuízo ao erário equivalente à diferença entre os recursos federais atestados pelo fiscal do contrato e àqueles efetivamente utilizados no objeto.
Culpabilidade: não há excludentes de ilicitude, de culpabilidade e de punibilidade; é razoável supor que o responsável tinha consciência da ilicitude de sua conduta; era exigível conduta diversa da praticada, qual seja, tendo o devido conhecimento técnico, atestar apenas os serviços que haviam sido efetivamente prestados, evitando que fosse pago à empresa mais do que o necessário.
14.  Foi proposta também a citação do Sr. José Maria da Silva Maia em decorrência das irregularidades abaixo descritas:
a) Irregularidade: não atingimento dos objetivos pactuados no convênio 424/PCN/2014 (Siconv 801225) ;
b) Quantificação do débito:
	VALOR ORIGINAL (R$) 
	TIPO
	DATA DA OCORRÊNCIA

	500.000,00
	D
	9/11/2015

	44.697,14
	C
	24/12/2015

	95.393,27
	C
	18/3/2016

	111.083,40
	C
	13/7/2016

	163.395,63
	C
	22/8/2016

	49.530,94
	C
	29/6/2017

	1.240,78
	C
	29/6/2017

Valor atualizado em 30/5/2019: R$ 72.144,81
c) Cofre para recolhimento: Tesouro Nacional.
Conduta: autorizar a realização de pagamentos referentes ao convênio 424/PCN/2014 (Siconv 801225 (firmado entre o município de Borba/AM e o Ministério Defesa com o objetivo de reformar o estádio do município) por serviços que não foram efetivamente prestados pela empresa contratada, sem gerar o benefício esperado à população.
Dispositivos violados: parágrafo único do art. 70 da Constituição Federal; art. 93 do Decreto-Lei 200/67; arts. 62 e 63 da Lei 4.320/1964; art. 22 da IN/STN 1/97; cláusula primeira do Termo de Convênio 424/PCN/2014 (Siconv 801225) .
Nexo de causalidade: a autorização de pagamentos sem se verificar a devida liquidação da despesa, neste caso, a plena execução dos serviços conforme indicados nos boletins de medição entregues pela empresa prejudicou a continuidade das obras do empreendimento, pois gerou a entrega de serviços ínfimos e sem qualquer benefício à população, resultando assim em prejuízo ao erário de todo o valor repassado, abatido dos valores restituídos.
Culpabilidade: não há excludentes de ilicitude, de culpabilidade e de punibilidade; é razoável supor que o responsável tinha consciência da ilicitude de sua conduta; era exigível conduta diversa da praticada, qual seja, verificar a regular liquidação da despesa e a efetiva prestação dos serviços antes de autorizar os pagamentos.
15.  Em atendimento ao pronunciamento do titular da unidade técnica (peça 10) , foi promovida a citação dos responsáveis (peças 14 a 19) . Todos compareceram aos autos, apresentando alegações de defesa (peças 25 a 35) , as quais analisaremos no 'Exame Técnico'.
ANÁLISE DOS PRESSUPOSTOS DE PROCEDIBILIDADE DA IN/TCU 71/2012 E CUMPRIMENTO DO Acórdão 1772/2017-TCU-Plenário
16.  Verifica-se que não houve o transcurso de mais de dez anos desde o fato gerador sem que tenha havido a notificação do responsável pela autoridade administrativa federal competente (art. 6º, II, c/c art. 19 da IN/TCU 71/2012, modificada pela IN/TCU 76/2016) , uma vez que o primeiro pagamento à empresa contratada foi realizado em 24/12/2015, e o Sr. José Maria da Silva Maia foi notificado sobre as irregularidades pela autoridade administrativa competente pela primeira vez em 2017 (item 8 supra) . Quanto à empresa SVX Serviços Profissionais, Construções e Transporte Ltda.- ME, em que pese não ter sido notificada na fase interna, verifica-se que não houve o transcurso de mais de dez anos desde o fato gerador, não estando prejudicado seu direito à ampla defesa e ao contraditório.
17.  Verifica-se que o valor atualizado do débito apurado (sem juros) é superior a R$ 100.000,00, na forma estabelecida nos art. 6º, I, e 19 da IN/TCU 71/2012, modificada pela IN/TCU 76/2016.
18.  Em pesquisa realizada na base de dados do TCU, verifica-se que há um outro processo de TCE sob a responsabilidade do Sr. José Maria da Silva Maia (TC Processo 034.384/2018-9) ; e nenhum com responsabilidade atribuída à SVX Serviços Profissionais, Construções e Transporte Ltda.- ME e ao Sr. Roberto Barcelos Buchdid.
19.  A tomada de contas especial está, assim, devidamente constituída e em condição de ser instruída.
EXAME TÉCNICO
Alegações de defesa apresentadas pelo Sr. José Maria da Silva Lima (peça 25) 
20.  Informa que 'recebeu somente o valor da 1ª (primeira) parcela do presente convênio, sendo na época disponibilizado e liberado pelo ministério, para a execução inicial das ações previstas, a quantia de R$ 500.000,00 (quinhentos mil reais) , em 5/10/2015' (peça 25, p. 3) .
21.  Narra que aplicou corretamente os valores recebidos por meio da 1ª parcela do convênio e que a não continuidade da execução da obra e o abandono da obra de reforma do estádio de futebol ocorreram por questões meramente políticas, pela conduta do prefeito que o sucedeu, o Sr. Simão Peixoto Lima.
22.  Discorre que na época 'na época da fiscalização in loco dos representantes do Ministério da Defesa, não houve ciência do Interessado, que na época inclusive ocupava o cargo de prefeito, prejudicando assim a análise da vistoria, bem como do Engenheiro responsável da época' (peça 25, p. 4) .
23.  Defende que a prestação de contas somente não foi aprovada porque o prefeito sucessor 'não agiu com lealdade e deixou de prestar contas, para possibilitar receber a 2ª (segunda) parcela do convênio, resultando em descontinuidade na obra, conforme constante nos autos' (peça 25, p. 5) , afirmando também que o sucessor não solicitou 'ao Ministério liberação da 2ª parcela para possibilitar continuidade da obra' (peça 25, p. 3-4) e que 'deve ser exigido do citado gestor a destinação da documentação dos gastos do valor recebido à título da 1ª parcela, posto que o Sr. Simão Peixoto Lima não tentou dar plena continuidade da obra, deixando-a ao abandono, surgindo in casu prejuízo ao erário e principalmente aos cidadãos daquela municipalidade' (peça 25, p. 9) .
24.  Argumenta que 'no que pertine ao dever de prestar contas, vale ressaltar que este Interessado, ora ex-prefeito, agindo de boa-fé e com primazia aos princípios da moralidade administrativa, eficiência e legalidade, procedeu com a devida organização dos documentos relacionados à 1ª (primeira) parcela do convênio em análise, deixando-os em arquivos na sede da prefeitura municipal de Borba/AM' (peça 25, p. 7) 
25.  Afirma que 'o Ministério enviou expediente ao prefeito sucessor, Sr. Simão Peixoto Lima, por meio de ofício, dando ao mesmo o prazo de 30 (trinta) dias para o repasse de informações acerca da prestação de contas do presente convênio, que se deu durante seu mandato, algo que não ocorreu certamente por questões políticas, isto é, não prestou contas e não buscou dar continuidade na obra com o objetivo de prejudicar este interessado, ora defendendo' (peça 25, p. 10) .
26.  Reclama que 'se sente extremamente injustiçado pelo direcionamento de responsabilidade por eventuais irregularidades na execução do convênio 424/PCN/2014, com errônea, injusta e totalmente incabível imputação de suposta 'não comprovação da boa e regular aplicação dos recursos concernentes à 1ª parcela do citado convênio'' (peça 25, p. 6) .
27.  Assevera que 'no período (2013 a 2016) em que este Interessado, esteve sob o comando da prefeitura municipal de Borba/AM, toda e qualquer celebração de termos de compromissos, contratos em geral, convênios, dentre outras formas de acordo com os Poderes Públicos Estadual e/ou Federal, com vistas a desenvolver o bem-estar da população, foram devidamente aplicados conforme previsão contratual, com execução e prestação de contas em adstrita legalidade' (peça 25, p. 7) .
28.  Ocasionalmente, prossegue, 'por questões e situações alheias à sua vontade, como ocorreu no caso em discussão, surgiram impropriedades nas ações que faziam parte da execução da 1ª (primeira) parcela do convênio em análise, ora liberada pelo Ministério da Defesa no mais, cabe informar até mesmo que as ditas ações estavam pré-determinadas no plano de trabalho deixado pelo Interessado na sede da prefeitura juntamente com a documentação que comprovava os gastos, mas o referido gestor e atual Prefeito, em vez de prestar contas para possibilitar liberação da 2ª parcela, para plena continuidade da obra, se eximiu e agiu com deslealdade objetivando prejudicar o interessado' (peça 25, p. 6-7) .
29.  Assevera que 'a verdadeira responsabilidade pela não comprovação da boa e regular aplicação dos recursos públicos deve ser única e totalmente direcionada ao prefeito sucessor' que seria o 'verdadeiro culpado pela não prestação de contas da 1ª parcela e não continuidade da obra' (peça 25, p. 6) .
30.  Finaliza demandando que 'deverá ser resolvida de imediato por esta Corte de Contas de modo a responsabilizar o mencionado prefeito sucessor, como responsável solidário pela não continuidade da obra e ausência de prestação de contas dos valores recebidos por meio da 1ª parcela do convênio em tese' (peça 25, p. 10) .
Análise das alegações de defesa apresentadas pelo Sr. José Maria da Silva Lima
31.  Em suma, verifica-se que o responsável argumenta que geriu corretamente os valores que foram repassados em sua gestão e que a responsabilidade pelo dano ao erário seria de responsabilidade integral do prefeito que o sucedeu, Sr. Simão Peixoto Lima, por não ter apresentado a prestação de contas e ter paralisado as obras.
32.  No que diz respeito à alegação de que houve a correta execução dos recursos repassados, o responsável não trouxe quaisquer novos elementos ou provas da execução dos valores, pelo que mantemos o posicionamento anterior no sentido de impugnar todo o valor repassado.
33.  Quanto à alegada responsabilidade do prefeito sucessor, temos que, ao contrário do narrado, o Sr. Simão Peixoto Lima apresentou a prestação de contas final do convênio em 29/6/2017, conforme relatado no parecer 1189/SG/DPCN/Diaf/Coaf/MD, de 19/10/2017 (peça 5, p. 17) , cumprindo o seu dever legal.
34.  Todavia, após a análise da documentação, o órgão concedente identificou uma série de falhas na execução financeira da primeira parcela, relatadas no parecer 892/SG/DPCN/Diaf/Coaf/MD, de 15/8/2017 (peça 5, p. 4-6) . Cumpre recordar que todos os pagamentos realizados com os recursos da primeira parcela foram autorizados pelo Sr. José Maria da Silva Lima, da seguinte forma:
	Boletim Medição
	Nota Fiscal
	Data NF
	Valor (R$) 
	Data pagamento
	Peças

	1
	284
	14/12/2015
	130.017,35
	24/12/2015
	Peça 3, p. 48 -54; peça 4, p. 1

	2
	308
	2/3/2016
	95.393,27
	18/3/2016
	Peça 4, p. 2-9

	3
	355
	15/6/2016
	111.083,40
	13/7/2016
	Peça 4, p. 10-17

	4
	380
	12/8/2016
	163.395,63
	22/8/2016
	Peça 4, p. 18-25

	Total
	499.889,65
	-
	-

35.  Acontece que, mesmo tendo autorizado os pagamentos no total de R$ 499.889,65, após vistoria do objeto realizada em 16/5/2017 (peça 4, p. 35-36 e peça 5, p. 1-3) , o Ministério da Defesa relatou que houve a execução de apenas 7,32% do valor total previsto no contrato com a empresa e que o que fora executado não possuía serventia, tendo em vista o término do prazo de vigência do convênio, o estado de paralisação da obra e a execução ínfima dos serviços.
36.  Logo, temos que a irregularidade não se trata de omissão na prestação de contas do convênio, mas sim de sua rejeição em virtude das pendências elencadas acima. Ademais, cumpre lembrar que no texto da irregularidade componente da citação está claro que os valores imputados se referem à inexecução parcial do objeto do convênio 424/PCN/2014 (Siconv 801225) e ao não atingimento dos objetivos pactuados no convênio 424/PCN/2014 (Siconv 801225) .
37.  Desta forma, não prospera o argumento do responsável de que o seu sucessor não teria apresentado a prestação de contas, e que esta omissão que teria levado à impugnação dos valores repassados.
38.  Em relação à argumentação de que o sucessor não teria requisitado a liberação da 2ª parcela para possibilitar a continuidade da obra, cumpre mencionar que a Portaria Interministerial 127, de 29 de maio de 2008, norma regulamentadora do convênio, previa que:
'Art. 43. Para recebimento de cada parcela dos recursos, o convenente ou contratado deverá: (...) 
IV. estar em situação regular com a execução do Plano de Trabalho 
 (...) 
Art. 55. O concedente ou contratante comunicará ao convenente ou contratado e ao interveniente, quando houver, quaisquer irregularidades decorrentes do uso dos recursos ou outras pendências de ordem técnica ou legal, e suspenderá a liberação dos recursos, fixando prazo de até trinta dias para saneamento ou apresentação de informações e esclarecimentos, podendo ser prorrogado por igual período.'
39.  Dito isto, também não se acolhe o argumento de que o sucessor não requisitou a liberação da segunda parcela dos recursos, tendo assim paralisado as obras, uma vez que foi a reprovação das contas da primeira parcela (cuja execução foi de responsabilidade do Sr. José Maria da Silva Lima) que impediu que novos recursos fossem liberados no convênio, e não a conduta do novo prefeito.
40.  Quanto à alegação de que teria sido notificado o Sr. Simão Peixoto Lima, mas que não teria adotado medidas para resolver a situação, mais uma vez informamos que o prefeito sucessor apresentou a prestação de contas, tendo inclusive realizado a restituição do saldo do convênio ao erário, no total de R$ 50.871,72 em 29/6/2017 (foram feitas duas devoluções na mesma data, uma no total de R$ 49.530,94 e outra de R$ 1.240,78) . 
41.  Por fim, no que diz respeito à alegação de que não houve ciência da fiscalização in loco dos representantes do Ministério da Defesa, o que teria prejudicando a análise da vistoria, verificamos que a Portaria Interministerial 127, de 29 de maio de 2008 não exige a participação do convenente nas fiscalizações realizadas (artigos 51 a 54) . Ademais, no laudo de vistoria de convênio (peça 32) , consta a informação de que 'a vistoria foi (...) acompanhada pelo engenheiro fiscal da prefeitura municipal de Borba' (peça 32, p. 2) , pelo que propomos não acolher o argumento apresentado.
42.  Por todo o exposto, propõe-se que sejam rejeitadas as alegações de defesa apresentadas pelo Sr. José Maria da Silva Lima, mantendo-se as irregularidades e o débito a ele imputados, e aplicando-lhe a multa prevista no art. 57, da Lei 8.443/1992.
Alegações de defesa apresentadas pelo Sr. Roberto Barcelos Buchdid (peças 27 a 33) 
43.  O responsável argumenta que não era o engenheiro responsável pela fiscalização da obra e 'que inclusive consta no laudo de vistoria do Programa Calha Norte a informação de que o engenheiro fiscal responsável pela referida obra, no momento da visita in loco era o Sr. Emanuel Fernandes Lopes e não o defendendo' (peça 27, p. 3) .
44.  Defende que o engenheiro responsável era o Sr. Cássio Augusto Stremel, conforme transcrições abaixo (peça 27, p. 4-7) :
'O Ministério Público Federal no Estado do Amazonas - MPF/AM, procedeu com protocolos na Justiça Federal de 'Denúncia Criminal' e 'Ação Civil Pública de Improbidade Administrativa', pelas irregularidades na execução dos recursos públicos federais oriundos do Ministério da Defesa, ora objeto do Convênio nº 424/PCN/2014, contudo, de forma correta e transparente não incluiu no rol de denunciados (Ação Criminal) e requeridos (Ação Cível) , respectivamente, o Defendendo, Sr. ROBERTO BARCELOS BUCHDID (mas sim o Engenheiro, Sr. Cássio Augusto Stremel) , posto que o mesmo não possui qualquer responsabilidade por supostos atestos em quantitativos superiores, em benefício próprio ou alheio, conforme se comprova com os documentos oficiais anexos (DOCS. 1, 2 e 6) (...) 
Ao final da referida investigação, o Douto Procurador da Procuradoria da República no Estado do Amazonas - Ministério Público Federal, se posicionou pela necessidade de oferecer Denúncia Criminal (processo nº 14474- 81.2018.4.01.3200; 2ª Vara Criminal) e Ação Civil de Improbidade Administrativa (processo nº 1003391-51.2018.4.01.3200; 3ª Vara Cível) em face do prefeito da época, Sr. José Maria da Silva Maia, dos empresários donos da Construtora responsável pela obra, quais sejam, Sr. Paulo Sampaio Silva e Sra. Célia Maria Velame Viana, e, por fim, em face do Engenheiro responsável pelos atestos das quatro medições, isto é, Sr. Cássio Augusto Stremel, conforme se comprova com os documentos anexos (...) 
Por fim, pelas questões de fato e de direito anteriormente expostas (o próprio Ministério Público Federal não incluiu este Defendendo, Sr. ROBERTO BARCELOS BUCHDID, no rol de Réus na Ação Criminal e tampouco no rol de Requeridos na Ação Civil de Improbidade Administrativa, ambas protocoladas na Justiça Federal em razão das irregularidades na execução do Convênio em discussão) , este Interessado roga a esta Corte de Contas que tal questão seja resolvida com a análise minuciosa dos fatos, in casu atentando-se ao fato de que o único e verdadeiro Engenheiro Civil responsável pelas irregularidades da obra da Reforma do Estádio de Futebol no município de Borba/AM, sabidamente financiada com recursos públicos federais, ora liberados por meio do Convênio nº 424/PCN/2014, é o Sr. CÁSSIO AUGUSTO STREMEL (inscrito no CPF sob o nº XXX.294.602-XX) e não o Defendendo, Engenheiro Civil, Sr. Roberto Barcelos Buchdid.'
45.  Relata que o Sr. Cássio Augusto Stremel 'já apresentou defesa judicial no processo criminal, e, em nenhum momento relata não ser o responsável ou direciona conduta ao defendendo, de acordo com documento anexo (DOC. 3) , afirmando-se assim os fatos narrados nesta defesa, que devem ser acolhidas integralmente por esta Corte de Contas' (peça 27, p. 6) .
46.  Afirma que 'o contrato de prestação de serviços firmado entre a prefeitura municipal de Borba/AM e a Construtora SVX Serviços Profissionais, Construções e Transportes LTDA - ME, no final, consta o nome de outro engenheiro e não do defendendo, de acordo com documento anexo (DOC. 4) ' (peça 27, p. 6) .
47.  Traz como evidência cópia do laudo de vistoria de convênio, da denúncia do Ministério Público Federal, decisão do Tribunal Regional Federal da 1ª Região, defesa apresentada no âmbito do processo e cópia de petição de ação civil por ato de improbidade administrativa com pedido liminar e cópia do contrato de prestação de serviços (peças 28 a 33) .
48.  Diante do narrado, requer que o débito e a responsabilidade atribuídos ao Sr. Roberto Barcelos Buchdid sejam afastados, e que se 'inclua no rol de responsáveis o verdadeiro Engenheiro Civil responsável pela obra do convênio em apreço, qual seja o Sr. Cássio Augusto Stremel (inscrito no CPF sob o nº XXX.294.602-XX) ' (peça 27, p. 8) 
Análise das alegações de defesa apresentadas pelo Sr. Roberto Barcelos Buchdid
49.  A cláusula sétima do contrato de prestação de serviços firmado entre a prefeitura municipal de Borba/AM e a empresa SVX Serviços Profissionais, Construções e Transportes Ltda. dispõe que (peça 31, p. 5) :
'CLÁUSULA SÉTIMA - DO RESPONSÁVEL TÉCNICO: As obras e serviços a que se refere o presente Contrato serão executados sob a direção do Engenheiro Civil CASSIO AUGUSTO STREMEL, CREA N° 813727 - D/AM, que assina o presente Contrato, ficando autorizado a representar a CONTRATADA em suas relações com o CONTRATANTE, em matéria de serviço.'
50.  Pelo se verifica, de fato, o engenheiro Cássio Augusto Stremel seria o responsável técnico pelas obras. Acontece que ele representaria a contratada em relação à contratante (prefeitura municipal de Borba/AM) , sendo um prestador de serviços da empresa SVX Serviços Profissionais, Construções e Transportes Ltda., sem vinculação com a Prefeitura de Borba/AM.
51.  A figura do fiscal de contrato difere desta relação, estando prevista no art. 67 da Lei 8.666/1993: 'a execução do contrato deverá ser acompanhada e fiscalizada por um representante da Administração especialmente designado, permitida a contratação de terceiros para assisti-lo e subsidiá-lo de informações pertinentes a essa atribuição'.
52.  O Sr. José Maria da Silva Maia indicou o engenheiro civil Roberto Barcelos Buchdid (CREA-19061-AM) para realizar o acompanhamento e fiscalização da execução das obras do convênio 424/PCN/2014 (peça 1, p. 48) , conforme estabelece o art. 67 da Lei 8.666/1993.
53.  Como fiscal do contrato, o engenheiro atestou a execução dos serviços discriminados nos boletins de medição apresentados pela empresa nas notas fiscais e nos boletins de medição (peça 3, p. 48-50; peça 4, p. 7, 10-14, 18-22) .
54.  Sendo esses os documentos apresentados como comprovante para fins de liquidação da despesa (art. 63, §2º, III da Lei 4.320/1964) , ao atestar que houve a execução de serviços em quantitativos superiores à realidade, o fiscal contribuiu para que o houvesse a liquidação e o pagamento por serviços que não foram prestados, razão pela qual se comprova a sua responsabilidade pelo prejuízo apurado.
55.  Neste sentido é o entendimento firmando no Acórdão 1183/2012-TCU-Plenário, de relatoria do ministro-substituto André de Carvalho, cujo enunciado se transcreve: 'o atesto de serviços em quantitativos acima do previsto, em desconformidade com o projeto, sem a apresentação de justificativa, ocasiona responsabilização dos fiscais do contrato que praticaram o ato'.
56.  Importante ressaltar que o Sr. Cássio Augusto Stremel também assinou todos os boletins de medição, mas o fez na condição de representante da empresa SVX Serviços Profissionais, Construções e Transportes Ltda. e não como fiscal do contrato estabelecido. Logo, isto não afasta a responsabilidade do fiscal do contrato, o Sr. Roberto Barcelos Buchdid, que deveria ter averiguado se os serviços informados no boletim de medição condiziam com os efetivamente prestados, independentemente de já terem sido atestado por engenheiro da construtora.
57.  Por todo o narrado, não se acolhe o argumento de que a responsabilidade seria do Sr. Cássio Augusto Stremel.
58.  Acerca da alegação de que não seria o responsável pela fiscalização da obra, já que nem teria participado da fiscalização realizada pelo Ministério da Defesa, conforme o laudo de vistoria de convênio (peça 32) 'a vistoria foi executada pelas signatárias deste laudo e acompanhada pelo engenheiro fiscal da prefeitura municipal de Borba, Emanuel Fernandes Lopes, e pelo assessor jurídico da prefeitura, Leonardo Guedes de Oliveira'. 
59.  Entretanto, em que pese a vistoria ter sido acompanhada por outro profissional, o Sr. Roberto Barcelos Buchdid foi expressamente designado para a função, e assinou todos os boletins de medição, conforme explicado acima, não se acatando seu argumento.
60.  Por fim, no que diz respeito ao pedido de que seja afastada a sua responsabilidade, tendo em vista que o Ministério Público Federal não o incluiu no rol de réus na Ação Criminal e tampouco no rol de requeridos na Ação Civil de Improbidade Administrativa, explicamos que vale nesta Corte o princípio da independência das instâncias.
61.  Segundo este princípio, uma decisão no âmbito judicial somente impactará o processo em andamento no TCU quando ocorrer a absolvição penal por ter sido declarada a inexistência do fato ou da autoria imputada (Acórdão 869/2020-TCU-Plenário relator: Bruno Dantas) . No caso em tela, não foi incluído o nome do Sr. Roberto Barcelos Buchdid, o que não significa que houve a sua absolvição, mas apenas que a análise realizada pelo Ministério Público Federal divergiu da feita por esta Corte, não se acolhendo o seu argumento.
62.  Em face de todo o narrado, propõe-se que sejam rejeitadas as alegações de defesa apresentadas pelo Sr. Roberto Barcelos Buchdid, mantendo-se a irregularidade e o débito a ele imputados, e aplicando-lhe a multa prevista no art. 57, da Lei 8.443/1992.
Alegações de defesa apresentadas por SVX Serviços Profissionais, Construções e Transporte Ltda.- ME (peça 35) 
63.  A empresa SVX Serviços Profissionais, Construções e Transporte Ltda.- ME apresentou alteração do contrato social, no qual se verifica que houve a mudança do nome da empresa para Amsterdam Serviços Profissionais de Limpeza, Conservação e Construções Ltda. (peça 35, p. 9) .
64.  Em sua defesa, argumenta que a vistoria do Ministério da Defesa foi realizada 'em um único dia de vistoria, não se relacionando a eventos anteriores ou posteriores a esta data inclusive não permitindo identificar possíveis vícios ocultos' (peça 35, p. 2) .
65.  Alega que 'no Diário Oficial dos Municípios do Estado do Amazonas, ano VIII, 1762, publicado em 30/12/2016, verifica-se o 3º termo aditivo ao contrato nº 018/2015 que estende o prazo de vigência até 08/03/2017. Na mesma publicação, o prazo de execução da obra foi estendido em 483 dias, tendo como data de assinatura 21/12/2016. Sendo assim, o prazo final para execução das obras seria em meados de abril de 2018' (peça 35, p. 2) .
66.  Defende assim que 'o laudo realizado pelo Ministério da Defesa foi efetuado em tempo anterior à continuidade das obras. Uma simples visita ao local numa data atual comprova que o inquérito não traduz os fatos narrados pela denúncia' (peça 35, p. 2) .
67.  Informa que 'não nega que houve atrasos na obra derivados de força maior. É notório que há vários fatores que podem atrapalhar o prosseguimento de uma obra e das diversas dificuldades que existem em trabalhar no interior de nosso Estado. Porém, não há de se falar em abandono de contrato, nem em hipótese alguma que a Peticionante 'embolsou' dinheiro público sem realizar de fato qualquer reforma significativa no contrato de reforma do estádio de Borba' (peça 35, p. 2) .
68.  Menciona que está tratando administrativamente com a prefeitura de Borba para que seja retomada e finalizada a obra do estádio de futebol, mas que 'de qualquer forma, o repasse recebido pela Empresa foi integralmente convertido na porcentagem realizada na obra do contrato. Repise-se que o laudo de vistoria foi feito antes da paralisação pela prefeitura' (peça 35, p. 2) .
69.  Anexa como evidências diversas fotografias que seriam relativas à obra (peça 35, p. 5-8) e requer que seja chamada como testemunha 'o engenheiro responsável pela obra: Maxvel Rosa da Ressurreição, RG nº 20276230, CREA 041176779-8, residente na Avenida Santa Rosa, nº 1924, Bairro Cidade Nova I' (peça 35, p. 3) .
Análise das alegações de defesa apresentadas por SVX Serviços Profissionais, Construções e Transporte Ltda.- ME
70.  Em pesquisa realizada no portal do Diário Oficial dos Municípios do Estado do Amazonas (https://diariomunicipalaam.org.br/) verifica-se que, de fato, no dia 30/12/2016 foi firmado o 3º termo aditivo ao contrato 18/2015-PMB, sendo o prazo de execução da obra prorrogado em mais 483 dias.
71.  Acontece que a visita técnica do Ministério da Defesa ocorreu em 17/5/2017 (peça 32) , quando já havia se passado mais de cinco meses desde a assinatura do termo aditivo. E, mesmo assim, os técnicos no Ministério encontraram a obra paralisada.
72.  Desta forma, não prospera o argumento de que a visita do Ministério da Defesa foi realizada em data anterior à retomada das obras, visto que o termo aditivo já estava assinado há mais de cinco meses quando ocorreu a vistoria, sendo tempo hábil para ter sido retomada a obra.
73.  Também não se aceita a argumentação de que os valores recebidos pela empresa foram integralmente convertidos na porcentagem realizada na obra do contrato, visto que, na data da vistoria do Ministério da Defesa, já haviam sido pagos R$ 499.889,65 à empresa, enquanto os técnicos identificaram que somente haviam sido executados serviços no total de R$ 74.955,98 (vide itens 34 e 35 acima e peça 32, p. 4) .
74.  Acerca do pedido para produção de prova testemunhal, informa-se que as normas contidas tanto na Lei 8.443/1992 quanto no RI/TCU disciplinam e operacionalizam a aplicação dos princípios constitucionais do contraditório e da ampla defesa nos processos desenvolvidos nesta Corte de Contas, de forma a preservar a viabilidade do controle externo das despesas públicas, que também tem sede constitucional.
75.  Não se harmonizam com esse controle, cujo caráter é eminentemente administrativo, as formalidades do processo judicial, o que poderia gerar atrasos que privariam sua atuação de qualquer eficácia. Por isso, a legislação preferiu, legitimamente, a aceitação somente de provas sob a forma escrita, dispensando a convocação de testemunhas ou peritos, o que confere ao processo a necessária agilidade. Destaque-se ainda que a produção de provas periciais e testemunhais não advém da Constituição, mas decorre do Código de Processo Civil, cuja aplicabilidade nos processos deste Tribunal é subsidiária.
76.  Por isso, não se acolhe o pedido para ouvir a testemunha mencionada.
77.  No que diz respeito às fotografias, a jurisprudência deste Tribunal é no sentido de que, desacompanhadas de provas mais robustas, as fotografias são insuficientes para comprovar a regularidade da aplicação dos recursos públicos transferidos por meio de convênio, pois, embora possam, eventualmente, comprovar a realização do objeto, não revelam, efetivamente, a origem dos recursos aplicados. Ou seja, retratam uma situação, mas não demonstram o nexo entre os recursos federais transferidos e as despesas apresentadas na execução do objeto.
78.  Em face de todo o narrado, propõe-se que sejam rejeitadas as alegações de defesa apresentadas pela empresa SVX Serviços Profissionais, Construções e Transporte Ltda.- ME, mantendo-se a irregularidade e o débito a ela imputados, e aplicando-lhe a multa prevista no art. 57, da Lei 8.443/1992.
Prescrição da Pretensão Punitiva
79.  Vale ressaltar que a pretensão punitiva do TCU, conforme Acórdão 1441/2016-TCU-Plenário, relator: Benjamin Zymler, que uniformizou a jurisprudência acerca dessa questão, subordina-se ao prazo geral de prescrição indicado no art. 205 do Código Civil, que é de dez anos, contado da data de ocorrência da irregularidade sancionada, nos termos do art. 189 do Código Civil, sendo este prazo interrompido pelo ato que ordenar a citação, a audiência ou a oitiva do responsável.
80.  No caso em exame, não ocorreu a prescrição, uma vez que o convênio teve vigência até 2017 e o ato de ordenação da citação ocorreu em 2019.
CONCLUSÃO
81.  Em face da análise promovida na seção 'exame técnico', restou demonstrado que os argumentos apresentados por José Maria da Silva Maia, SVX Serviços Profissionais, Construções e Transporte Ltda.- ME (atualmente denominada Amsterdam Serviços Profissionais de Limpeza, Conservação e Construções Ltda.) ; e Roberto Barcelos Buchdid não foram suficientes para elidir as irregularidades a eles imputadas anteriormente.
82.  Verifica-se também que não houve a prescrição da pretensão punitiva, conforme análise já realizada.
83.  Verifica-se que inexistem nos autos elementos que demonstrem a boa-fé dos responsáveis ou a ocorrência de outras excludentes de ilicitude, punibilidade ou culpabilidade. Desse modo, suas contas devem ser julgadas irregulares, nos termos do art. 202, § 6º, do RI/TCU, procedendo-se à sua condenação em débito, aplicando-lhes a multa prevista no art. 57, da Lei 8.443/1992.
PROPOSTA DE ENCAMINHAMENTO
84.  Diante do exposto, submetem-se os autos à consideração superior, propondo-se a adoção das seguintes medidas:
a)   rejeitar as alegações de defesa apresentadas por José Maria da Silva Maia, SVX Serviços Profissionais, Construções e Transporte Ltda.- ME (atualmente denominada Amsterdam Serviços Profissionais de Limpeza, Conservação e Construções Ltda.) ; e Roberto Barcelos Buchdid; 
b)   julgar irregulares, nos termos dos arts. 1º, I, 16, III, 'b' e 'c', da Lei 8.443/1992, c/c os arts. 19 e 23, III, da mesma Lei, as contas dos responsáveis José Maria da Silva Maia, SVX Serviços Profissionais, Construções e Transporte Ltda.- ME (atualmente denominada Amsterdam Serviços Profissionais de Limpeza, Conservação e Construções Ltda.) ; e Roberto Barcelos Buchdid, condenando-os solidariamente ao pagamento das importâncias a seguir especificadas, atualizadas monetariamente e acrescidas dos juros de mora, calculadas a partir das datas discriminadas até a data da efetiva quitação do débito, fixando-lhe o prazo de quinze dias, para que comprove, perante o Tribunal, o recolhimento das referidas quantias aos cofres do Tesouro Nacional, nos termos do art. 23, III, 'a', da citada lei, c/c o art. 214, III, 'a', do RI/TCU. 
Débitos relacionado ao responsável José Maria da Silva Maia, individualmente:
	VALOR ORIGINAL (R$) 
	TIPO
	DATA DA OCORRÊNCIA

	500.000,00
	D
	9/11/2015

	44.697,14
	C
	24/12/2015

	95.393,27
	C
	18/3/2016

	111.083,40
	C
	13/7/2016

	163.395,63
	C
	22/8/2016

	49.530,94
	C
	29/6/2017

	1.240,78
	C
	29/6/2017

Débitos relacionados aos responsáveis José Maria da Silva Maia, SVX Serviços Profissionais, Construções e Transporte Ltda.- ME (atualmente denominada Amsterdam Serviços Profissionais de Limpeza, Conservação e Construções Ltda.) ; e Roberto Barcelos Buchdid: 
	VALOR ORIGINAL (R$) 
	DATA DA OCORRÊNCIA

	44.697,14
	24/12/2015

	95.393,27
	18/3/2016

	111.083,40
	13/7/2016

	163.395,63
	22/8/2016

c)   aplicar individualmente aos responsáveis José Maria da Silva Maia, SVX Serviços Profissionais, Construções e Transporte Ltda.- ME (atualmente denominada Amsterdam Serviços Profissionais de Limpeza, Conservação e Construções Ltda.) ; e Roberto Barcelos Buchdid, a multa prevista no art. 57 da Lei 8.443/1992 c/c o art. 267 do RI/TCU, fixando-lhes o prazo de quinze dias, a contar da notificação, para que comprovem, perante o Tribunal (art. 214, III, 'a', do RI/TCU) , o recolhimento da dívida aos cofres do Tesouro Nacional, atualizada monetariamente desde a data do acórdão que vier a ser proferido por este Tribunal até a do efetivo recolhimento, se pagas após o vencimento, na forma da legislação em vigor;
d)   autorizar, desde logo, a cobrança judicial das dívidas, caso não atendidas a notificação, na forma do disposto no art. 28, II, da Lei 8.443/1992;
e)   autorizar também, desde logo, se requerido, com fundamento no art. 26, da Lei 8.443, de 1992, c/c o art. 217, §§ 1º e 2º do RI/TCU, o parcelamento da (s) dívida (s) em até 36 parcelas, incidindo, sobre cada parcela, corrigida monetariamente, os correspondentes acréscimos legais, fixando-lhe o prazo de quinze dias, a contar do recebimento da notificação, para comprovar, perante o Tribunal, o recolhimento da primeira parcela, e de trinta dias, a contar da parcela anterior, para comprovar os recolhimentos das demais parcelas, devendo incidir, sobre cada valor mensal, atualizado monetariamente, os juros de mora devidos, no caso do débito, na forma prevista na legislação em vigor, alertando o responsável de que a falta de comprovação do recolhimento de qualquer parcela importará o vencimento antecipado do saldo devedor, nos termos do § 2º do art. 217 do RI/TCU; 
f)   enviar cópia do Acórdão a ser prolatado à Procuradoria da República no Estado do AM, nos termos do § 3º do art. 16 da Lei 8.443/1992, c/c o § 7º do art. 209 do RI/TCU, para adoção das medidas cabíveis; e
g)   enviar cópia do Acórdão que vier a ser proferido o Ministério da Defesa e aos responsáveis, para ciência;
h)   informar à Procuradoria da República no Estado do AM, ao Ministério da Defesa  e ao responsável que a presente deliberação, acompanhada do Relatório e do Voto que a fundamenta, está disponível para a consulta no endereço www.tcu.gov.br/acordaos, além de esclarecer que, caso requerido, o TCU poderá fornecer sem custos as correspondentes cópias, de forma impressa; e
i)   informar à Procuradoria da República no Estado do AM que, nos termos do parágrafo único do art. 62 da Resolução TCU 259/2014, os procuradores e membros do Ministério Público credenciados nesta Corte podem acessar os presentes autos de forma eletrônica e automática, ressalvados apenas os casos de eventuais peças classificadas como sigilosas, as quais requerem solicitação formal." (os destaques constam do texto original) 
2. O MP/TCU, representado pelo procurador Marinus Eduardo De Vries Marsico, manifestou-se de acordo com a unidade instrutiva[footnoteRef:3]. [3:  Peça 40.] 
É o relatório.

8.1. Eurismar Matos da Silva (OAB/AM 9221), representando José Maria da Silva Maia.
8.2. Giovana da Silva Almeida (OAB/AM 12.197) e outros, representando Roberto Barcelos Buchdid.

Procurador Marinus Eduardo De Vries Marsico.

TOMADA DE CONTAS ESPECIAL. MINISTÉRIO DA DEFESA. PROGRAMA CALHA NORTE. CONVÊNIO. REFORMA DO ESTÁDIO DE FUTEBOL DO MUNICÍPIO. EXECUÇÃO PARCIAL DO OBJETO. AUSÊNCIA DE SERVENTIA DA PARCELA EXECUTADA. CITAÇÃO DO EX-PREFEITO, DA EMPRESA CONTRATADA E DO FISCAL DO CONTRATO. REJEIÇÃO DAS ALEGAÇÕES DE DEFESA CONTAS IRREGULARES. DÉBITO. MULTA. COMUNICAÇÕES.

TOMADA DE CONTAS ESPECIAL (TCE)

Secretaria de Controle Externo de Tomada de Contas Especial (SecexTCE).

Tratam os autos de processo de tomada de contas especial instaurada pelo Ministério da Defesa (MD) em desfavor do Sr. José Maria da Silva Maia, ex-prefeito do município de Borba/AM (gestão 2013-2016) , em razão da impugnação das despesas realizadas à conta do convênio 424/PCN/2014 (Siconv 801225) [footnoteRef:2], celebrado entre o ministério e o referido ente municipal, tendo por objeto a reforma do estádio de futebol do município. [2:  Peça 1, p. 31-44.] 
Os recursos financeiros para a execução do convênio foram fixados em R$ 1.025.000,00, sendo R$ 1.000.000,00 referentes a recursos federais e R$ 20.000,00 relativos à contrapartida do convenente[footnoteRef:3]. Dos recursos federais, foi liberada a primeira parcela, no valor de R$ 500.000,00, mediante ordem bancária emitida em 9/11/2015[footnoteRef:4]. [3:  Peça 1, p. 31-44, e peça 3, p. 7.]  [4:  Peça 3, p. 32.] 
O ajuste teve vigência entre 10/7/2014 a 7/5/2017[footnoteRef:5]. [5:  Peça 4, p. 34.] 
Para a execução do convênio, foi contratada a empresa SVX Serviços Profissionais, Construções e Transporte Ltda. - ME, pelo montante de R$ 1.023.554,78[footnoteRef:6]. Do referido valor, foram efetivamente pagos R$ 499.889,65. [6:  Peça 3, p. 34-45.] 
Não houve a liberação do valor integral do ajuste tendo em vista o vencimento do prazo de vigência do convênio[footnoteRef:7]. Segundo o extrato de movimentação financeira emitido no Siconv[footnoteRef:8], foram feitas duas devoluções, na mesma data de 29/6/2017: uma no valor de R$ 49.530,94 e outra de R$ 1.240,78. [7:  Parecer 892/SG/DPCN/Diaf/Coaf/MD, de 15/8/2017 (peça 5, p. 4-6) .]  [8:  Peça 4, p. 9.] 
A análise técnico-financeira da prestação de contas final apontou percentual de execução de 7,32% do valor total do contrato (R$ 74.924,21) e que a referida parcela não possuía serventia[footnoteRef:9]. [9:  Parecer 1189/SG/DPCN/Diaf/Coaf/MD, de 19/10/2017 (peça 5, p. 17-18) .] 
Sendo assim, a responsabilidade pelo dano ao erário foi imputada ao Sr. José Maria da Silva Maia, o qual permaneceu silente na fase interna da tomada de contas especial[footnoteRef:10]. O órgão de controle interno corroborou o entendimento do tomador de contas especial[footnoteRef:11]. [10:  Relatório de tomada de contas especial 9/2018 (peça 5, p. 27-33) .]  [11:  Peça 5, p. 34-41.] 
No âmbito do Tribunal, a Secretaria de Controle Externo de Tomada de Conta Especial (SecexTCE) , aplicando a ponderação da parcela da União pactuada no termo do convênio (97,56% do valor total) , entendeu que deveria ser impugnada a quantia de R$ 414.569,44, de responsabilidade do Sr. José Maria da Silva Maia, solidariamente com a empresa SVX Serviços Profissionais, Construções e Transporte Ltda. - ME e com o Sr. Roberto Barcelos Buchdid, fiscal designado no âmbito do contrato 18/2015.
Além disso, tendo em vista o não atingimento dos objetivos do convênio, devido à falta de funcionalidade da parcela executada, a unidade instrutiva concluiu pela necessidade de citar o ex-prefeito pela quantia de R$ 34.658,84, aplicando a ponderação da parcela da União pactuada no termo do convênio e abatendo os recursos devolvidos ao cofre credor.
Realizadas as citações, os responsáveis apresentaram alegações de defesa, as quais foram rejeitadas pela unidade instrutiva, que propôs fossem as suas contas julgadas irregulares, com a imputação de débito e a cominação da multa prevista no art. 57 da Lei 8.443/1992[footnoteRef:12]. [12:  Peças 36-38.] 
O MP/TCU, representado neste processo pelo procurador Marinus Eduardo De Vries Marsico, acompanhou, no mérito, a proposta da unidade instrutiva[footnoteRef:13]. [13:  Peça 39.] 
II
Adoto como razões de decidir, na essência, a instrução da SecexTCE, que contou com a anuência do Ministério Público de Contas.
Com efeito, não existem nos autos elementos que permitam elidir a responsabilidade dos Srs. José Maria da Silva Maia e Roberto Barcelos Buchdid, bem como da empresa SVX Serviços Profissionais, Construções e Transporte Ltda. - ME pelas irregularidades verificadas na prestação de contas dos recursos em questão.
O Sr. José Maria da Silva Lima não trouxe novos elementos ou provas de que os recursos foram aplicados corretamente.
Ademais, não procede a alegação de que deveria ser responsabilizado o prefeito sucessor. Todos os pagamentos foram autorizados pelo Sr. José Maria da Silva Lima, cabendo ao sucessor apenas apresentar a prestação de contas final do convênio, dever que ele efetivamente cumpriu[footnoteRef:14]. [14:  Vide parecer 1189/SG/DPCN/Diaf/Coaf/MD, de 19/10/2017 (peça 5, p. 17) .] 
Também não pode ser acolhido o argumento de que a não requisição, pelo sucessor, da liberação da segunda parcela dos recursos teria ocasionado a paralisação das obras. Na verdade, foi a reprovação das contas da primeira parcela (cuja execução foi de responsabilidade do Sr. José Maria da Silva Lima) que impediu que novos recursos fossem liberados.
Por sua vez, o Sr. Roberto Barcelos Buchdid apontou como responsável técnico pelas obras engenheiro que, na verdade, era representante da contratada, sem vinculação com a prefeitura de Borba/AM.
A responsabilidade do Sr. Roberto Barcelos Buchdid resta evidenciada pelo fato de ter designado formalmente pelo Sr. José Maria da Silva Lima para realizar o acompanhamento e fiscalização da execução das obras do convênio 424/PCN/2014[footnoteRef:15], além de ter sido o responsável pelo atesto da execução dos serviços[footnoteRef:16]. [15:  Peça 1, p. 48.]  [16:  Peça 3, p. 48-50; peça 4, p. 7, 10-14, 18-22.] 
Tampouco procede o argumento de que sua responsabilidade deveria ser afastada em decorrência do fato de que o Ministério Público Federal não o ter incluído no rol de ação criminal e de ação civil de improbidade administrativa apresentadas perante o Poder Judiciário, tendo em vista a independência das instâncias. Dessa forma, uma decisão no âmbito judicial somente impactará o processo em andamento neste Tribunal quando ocorrer a absolvição penal, por ter sido declarada a inexistência do fato ou da autoria imputada.
A empresa SVX Serviços Profissionais, Construções e Transporte Ltda-ME apresentou alteração do contrato social, na qual se verifica a mudança do nome para Amsterdam Serviços Profissionais de Limpeza, Conservação e Construções Ltda[footnoteRef:17]. Entretanto, na base da Receita Federal do Brasil o nome da referida empresa consta como sendo, atualmente, Porto Serviços Profissionais, Construções e Manutenção Ltda. [17:  Peça 35, p. 9.] 
A contratada alegou que a visita in loco do Ministério da Defesa teria ocorrido em data anterior a uma suposta retomada das obras, a qual, contudo, não restou comprovada.
Anexou, como evidências, diversas fotografias que seriam relativas à execução do objeto[footnoteRef:18] e requereu que fosse chamado como testemunha o engenheiro responsável pela obra. Entretanto, como ressaltado pela unidade instrutiva, a jurisprudência deste Tribunal é no sentido de que, desacompanhadas de provas, as fotografias são insuficientes para comprovar a regularidade da aplicação dos recursos públicos transferidos por meio de convênio, pois, embora possam, eventualmente, comprovar a realização do objeto, não revelam, efetivamente, a origem dos recursos aplicados. Além disso, as provas produzidas perante o Tribunal devem sempre ser apresentadas de forma documental, o que exclui a produção de prova testemunhal[footnoteRef:19]. [18:  Peça 35, p. 5-8.]  [19:  Vide Acórdão 1177/2009-TCU-Segunda Câmara, relator ministro Raimundo Carreiro, Acórdão 10941/2018-TCU-Primeira Câmara, relator ministro Benjamin Zymler, entre outros.] 
Assim, devem ser rejeitadas as alegações de defesa apresentadas, com o julgamento pela irregularidade das contas dos responsáveis, condenando-os em débito solidário com a empresa contratada.
Por fim, considerando o entendimento firmado por meio do Acórdão 1441/2016-TCU-Plenário, não ocorreu a prescrição da pretensão punitiva no presente caso. Dessa forma, em razão da gravidade da infração em questão, cabe a aplicação da multa prevista no art. 57 da Lei 8.443/1992, em valor proporcional ao dano.
***
Ante o exposto, manifesto-me pela aprovação do acórdão que ora submeto à apreciação desse Colegiado.
TCU, Sala das Sessões Ministro Luciano Brandão Alves de Souza, em tagDataSessao.
Weder de Oliveira
Relator